臺灣桃園地方法院刑事判決　　　　　　　 95年度訴字第195號
公　訴　人　臺灣桃園地方法院檢察署檢察官
被　　　告　甲○○
上列被告因詐欺案件，經檢察官追加起訴（95年度偵字第1211號
），被告於準備程序中為有罪之陳述，本院合議庭裁定由受命法
官獨任進行簡式審判程序，判決如下：
    主  文
甲○○幫助意圖為自己不法之所有，以詐術使人將本人之物交付
，處有期徒刑肆月，如易科罰金，以銀元參佰元即新臺幣玖佰元
折算壹日。
    事  實
一、甲○○明知近年來臺灣社會盛行以虛設、借用或買賣人頭帳
    戶之方式，作為詐欺他人交付財物之不法用途，亦知金融機
    構帳戶係個人理財之重要工具，關係個人財產、信用之表徵
    ，應可預見他人向其收購金融機構帳戶之存摺、提款卡等，
    可能供詐騙所用，竟仍基於縱若他人利用其所提供之帳戶持
    以詐欺取財亦不違反其本意之幫助犯罪意思，於民國94年12
    月3 日向臺北富邦商業銀行股份有限公司中正分行申辦開立
    活期儲蓄存款帳戶（舊帳號：000000000000號、新帳號：00
    0000000000號、戶名甲○○），並於同年月5 日將上開帳戶
    之存摺、提款卡及密碼，在桃園縣中壢市○○路1 號之萬能
    大學附近，以新臺幣三千元之代價出售予真實姓名年籍不詳
    之成年人（下稱：不詳成年人），作為詐欺取財收受贓款之
    工具。嗣該不詳成年人即與同夥之詐欺集團成員，基於詐欺
    取財之概括犯意聯絡，於如附表所示之時間以附表所示之方
    式詐騙如附表所示之被害人，致各被害人陷於錯誤，依指示
    操作自動櫃員機，轉帳如附表所示金額至甲○○所提供上開
    帳戶內。
二、案經臺灣桃園地方法院檢察署檢察官主動簽分偵查起訴。
    理  由
一、上開犯罪事實業據被告甲○○於本院審理時坦承不諱，並經
    證人丁○○、庚○○、己○○、戊○○、丙○、乙○○於檢
    察官訊問時具結證述綦詳，且有臺北富邦商業銀行股份有限
    公司營運作業部94年6 月7 日北富銀營作字第9407008 號函
    所附甲○○帳戶往來明細表、臺北富邦商業銀行股份有限公
    司中正分行94年7 月19日（94）北富中字第157 號函、中國
    信託商業銀行94年8 月24日中信銀集作000000000066號函所
    附乙○○帳戶往來明細表、中華郵政股份有限公司94年8 月
    24日儲字第0940714783號函所附丁○○、庚○○、己○○及
    戊○○等人之帳戶往來明細表、第一商業銀行麻豆分行94年
    8 月18日一麻字第0245號函所附丙○帳戶往來明細表等資料
    在卷可按，足徵被告之自白與事實相符，本件事證已經明確
    ，被告之犯行堪予認定，應依法論科。
二、查被告行為後，刑法及刑法施行法部分條文業經修正公布，
    並均於95年7 月1 日施行。修正後刑法第2 條第1 項之規定
    ，係規範行為後法律變更所生新舊法律比較適用之準據法，
    於修正後刑法施行後，應適用修正後刑法第2 條第1 項規定
    之「從舊從輕」之原則為比較；修正後刑法第2條 第2 項，
    則為同條第1 項之特別規定，於修正後刑法施行後，關於非
    拘束人身自由之保安處分，應依修正後刑法第2 條第2 項之
    規定，適用裁判時之法律。又修正後刑法第35條，乃刑之重
    輕之法定次序與標準，應適用裁判時之修正後刑法第35條之
    規定。修正後刑法第2 條第1 項係採「從舊從輕」原則，適
    用最有利於行為人之法律。既曰法律，自較刑之範圍為廣；
    除法律有特別規定者（如修正後刑法第2 條第2 項非拘束人
    身自由之保安處分適用裁判時法，修正後刑法施行法第9 條
    之3 規定之情形），應依其規定；或事關執行之緩刑之宣告
    ，或犯罪在刑法修正施行前，自首在刑法施行後之自首部分
    ，或程序之規定（程序從新，如刑法第40條沒收宣告之程序
    規定），應適用裁判時之修正後刑法之規定外；依修正後刑
    法第2 條第1 項比較時，應就罪刑有關之共犯、未遂犯、連
    續犯、牽連犯、結合犯以及累犯加重、自首減輕暨其他法定
    加減原因（如身分加減）與加減例等一切情形，綜其全部之
    結果而為比較後，予以整體適用，不能割裂而分別適用有利
    益之條文。關於易科罰金之折算標準、易服勞役之折算標準
    及期限、罰金與死刑是否併予執行、多數有期徒刑定應執行
    之刑時之最高刑期之限制等之修正，事涉行為人易刑折算標
    準金額之多寡與期限之長短及定執行刑時能否就罰金刑併予
    執行或有期徒刑定應執行之刑時最高度之限制，亦均屬依修
    正後刑法第二條第一項所應比較適用法律之範圍。拘束人身
    自由之保安處分，並非屬修正後刑法第2 條第2 項規定應適
    用裁判時法之範圍，除有特別規定者外，亦屬應依修正後刑
    法第2 條第1 項比較適用之法律；從刑附屬於主刑，除法律
    有特別規定者外，依主刑所適用之法律（以上參考最高法院
    95年5 月23日刑事庭第8 次會議決議及最高法院24年上字第
    4634號、24年上字第5292號、27年上字第2615號、29年上字
    第525 號判例）。其次，法律有變更而須為新、舊法之比較
    以定其適用之目的，厥為保障行為人之既有法律地位不致因
    法律之修正而惡化或受到更不利益之結果並兼謀行為人之利
    益，此為最高之價值，非必斤斤於法律體系適用之完整性，
    況或基於法規之性質，如程序性之法律、事涉執行之緩刑規
    定，依法理係均應適用新法，或因法律另有規定，如修正後
    刑法第2 條第2 項規定「非拘束人身自由之保安處分係適用
    裁判時之法律」，修正後刑法施行法第3 條之1 第2 項規定
    「於九十四年一月七日刑法修正施行前犯併合處罰數罪中之
    一罪，且該數罪均符合第四十一條第一項得易科罰金之規定
    者，適用九十年一月四日修正之刑法第四十一條第二項規定
    」，即有此情形係一律適用行為時法之舊法，由是可見遇有
    法律修正而須選擇適用新法或舊法時，須依法規之性質或視
    法律之規定各自決之，不受其他法規如何適用之羈絆，在選
    法適用時，本即寓有可據個別之特性而割裂分別適用新法或
    舊法之容許性，至數項經修正之法律須整體比較以同其新、
    舊法之適用俾維持法律體系之完整性，核係各該法律在適用
    上因具「依附及相互關聯」之特性使然，非屬新、舊法應比
    較利、弊藉資保障行為人之既有法律地位兼謀其利益之立法
    意旨所必然。準此以解，就罪、刑有關之規定諸如共犯、未
    遂犯、連續犯、牽連犯、結合犯以及累犯加重、自首減輕暨
    其他法定加減原因（如身分加減）與加減例等一切情形，應
    綜其全部之結果而為比較後，予以整體適用，不能割裂而分
    別適用有利益之條文，固如前述，惟究其緣由，實係著眼於
    因各該規定皆涉及犯罪之態樣、階段、罪數、法定刑得或應
    否加、減暨加減之幅度，並進而影響法定刑或處斷刑之範圍
    ，換言之，各該罪、刑之規定須經綜合考量整體適用後，方
    能據以限定法定刑或處斷刑之範圍，嗣始得於該範圍內為一
    定刑之宣告，易詞以言，個別宣告刑雖屬單一之結論，然實
    係經綜合考量整體適用各相關罪、刑規定之所得，因之，宣
    告刑所據以決定之各相關罪、刑規定，顯具適用上之「依附
    及相互關聯」之特性，自須同其新、舊法之適用，第查，「
    易刑」或「定執行刑」係規範宣告刑得或應如何執行之法律
    ，核屬為刑之宣告後始生應否適用問題之規定，非屬宣告刑
    所據以決定因而須先行確定如何適用新、舊之法規，依其性
    質，在未為刑之宣告前亦無可能確定應否適用而預先選定須
    適用新或舊法，復無此必要，不寧唯是，該規定所涵攝之「
    小前提」係「宣告刑」，猶與罪、刑規定涵攝之「小前提」
    為「歷史社會事實」迥異，職是，「易刑」及「定執行刑」
    之規定，不論涵攝之「小前提」、決定應否適用之階段及適
    用後所得之法律效果，與罪、刑之規定皆不相侔，與之顯不
    具適用上之「依附及相互關聯」之特性，依前述，要毋須與
    罪、刑之規定同其新、舊法之適用，自得秉其本身之性質而
    各據應涵攝之「小前提」為新、舊、利、弊之比較後個別定
    其法律之適用。茲首就與本案有關且於為刑之宣告前須先行
    及連帶確定應如何適用之法律修正情形列述如下：
  (一)與罪、刑有關且須依修正後刑法第2 條第1 項規定為利、弊
    之比較以定如何適用之法律變更部分：
    (1)修正前刑法第33條第5 款規定「罰金：（銀元）一元以上
      。」，復依罰金罰鍰提高標準條例第1 條前段規定提高為
      10倍，折算新臺幣為30元；修正後刑法第33條第5 款規定
      「罰金：新臺幣一千元以上，以百元計算之。」；次查，
      刑法分則各條文所定之罰金刑，其幣別原為「銀元」，又
      倘非屬72年6 月26日至94年1 月7 日間新增或修正之條文
      ，所定罰金數額並依罰金罰鍰提高標準條例第1 條前段規
      定提高為10倍，惟依95年6 月14日修正公布、同年7 月1
      日施行之中華民國刑法施行法第1 條之1 ：「中華民國九
      十四年一月七日刑法修正施行後，刑法分則編所定罰金之
      貨幣單位為新臺幣。九十四年一月七日刑法修正時，刑法
      分則編未修正之條文定有罰金者，自九十四年一月七日刑
      法修正施行後，就其所定數額提高為三十倍。但七十二年
      六月二十六日至九十四年一月七日新增或修正之條文，就
      其所定數額提高為三倍。」，現行刑法中，有關於罰金刑
      之計算單位及其最低度刑之規定已有修正，自屬法律變更
      。
    (2)經綜合適用修正前、後之罪、刑相關規定予以比較，修正
      後之規定顯非較修正前之規定對被告有利，因之，依現行
      即修正後刑法第2 條第1 項前段規定，此部分自應整體適
      用修正前刑法之有關規定。
  (二)毋須依修正後刑法第2 條第1 項規定為利、弊之比較以定如
    何適用之法律修正部分：
    (1)刑法第30條有關幫助犯之規定，雖亦有所修正，惟本件不
      論適用新舊規定，被告均構成幫助犯，自無有利、不利之
      情形，即無比較適用之問題，尚非刑法第2 條第1 項所指
      之法律變更，是有關幫助犯應依一般法律適用原則，適用
      裁判時法，附此敘明。
    (2)修正前刑法第55條規定「一行為而觸犯數罪名，從一重處
      斷」，此即學理上所稱之「想像競合犯」，雖經修正為「
      一行為而觸犯數罪名者，從一重處斷。但不得科以較輕罪
      名所定最最輕本刑以下之刑」，惟此最低度刑科刑之限制
      核屬法理之明文化，並非修正後刑法第2 條第1 項所稱之
      「法律變更」，固毋須依該條項規定為新、舊法之比較，
      然此係涉及處斷上「罪數」之事項，為與罪、刑有關之規
      定而具有適用上之「依附及相互關聯」之特性定，故與其
      他罪、刑之規定應整體適用修正前之法律。
三、按刑法上之幫助犯，係對於犯罪與正犯有共同之認識，而以
    幫助之意思，對於正犯資以助力，而未參與實施犯罪之行為
    者而言（最高法院75年度臺上字第1509號、88年度臺上字第
    1270號判決亦同此意旨）。是以，如未參與實施犯罪構成要
    件之行為，且係出於幫助之意思提供助力，即屬幫助犯，而
    非共同正犯。查本件被告甲○○係因與其非熟識之不詳成年
    人，以新臺幣三千元代價向之購買銀行存摺、提款卡，雖其
    知悉該不詳成年人可能係以之供為自己從事詐欺不法行為贓
    款匯入、提領之用，然尚不能證明被告亦知悉該不詳成年人
    及其所屬犯罪集團成員係將該帳戶供為從事常業詐欺或其他
    重大犯罪之人頭帳戶之用。被告亦非與該不詳成年男子及其
    所屬犯罪集團成員有何犯意聯絡或參與詐欺構成要件行為之
    分擔。其僅提供該帳戶之存摺、提款卡，供為詐欺贓款匯入
    、提領之用，因刑法第339 第1 項之詐欺罪，並非洗錢防制
    法所定之重大犯罪，且被告僅係提供詐欺構成要件以外之助
    力，核其所為，係犯修正後刑法第30條第1 項前段、刑法第
    339 條第1 項之幫助詐欺取財罪。次按，連續幫助與幫助連
    續原屬有別，如基於概括犯意，多次幫助他人犯罪，為連續
    幫助；如以一幫助行為，幫助他人連續犯罪，則為幫助連續
    ，就幫助犯言，僅有一次之犯罪行為（最高法院86年度臺上
    字第5680號、87年度臺上字第3865號判決參照）。本件被告
    提供上開帳戶之存摺、提款卡予詐欺集團成員，使該詐欺集
    團成員利用上開帳戶先後詐欺取財得逞共6 次，該等犯罪集
    團先後6 次詐欺取財犯行，時間緊接、方法相同，觸犯構成
    要件相同之罪，顯係基於概括犯意為之，為連續犯，而被告
    基於幫助之犯意，以一提供帳戶之幫助行為，幫助該詐欺集
    團成員連續詐欺取財被害人之財物，為幫助連續，僅成立1
    次幫助犯罪行為。被告以1 個提供帳戶存摺、提款卡之幫助
    行為助成詐欺集團成員對被害人乙○○、丁○○、庚○○、
    己○○、戊○○、丙○等人為詐欺犯行，使被害人乙○○等
    六人交付財物，係一行為侵害數法益，為同種想像競合犯，
    應依修正後刑法第55條規定，從一重之幫助詐欺取財罪處斷
    。而被告係幫助之從犯，得依修正後刑法第30條第2 項規定
    減輕其刑。被告提供帳戶存摺、提款卡幫助詐欺集團成員向
    乙○○詐取財物之犯行，雖未據檢察官起訴，但其此部分犯
    行與已起訴且經本院論罪部分既有想像競合之裁判上一罪關
    係，本院應併予審判。爰審酌被告交付上開銀行帳戶之存摺
    、提款卡，供犯罪集團作為詐欺款項匯入、領取之用，並已
    向被害人乙○○等六人施詐而取得不法款項，該等款項又已
    遭犯罪集團成員提領一空，所生危害程度非輕，惟念其並無
    犯罪前科（見卷附臺灣高等法院被告前案紀錄表），且犯罪
    後尚知坦承犯行等一切情狀，量處如主文所示之刑。又被告
    行為後，刑法易科罰金之規定亦經修正，修正前刑法第41條
    第1 項前段規定：「犯最重本刑為五年以下有期徒刑以下之
    刑之罪，而受六個月以下有期徒刑或拘役之宣告，因身體、
    教育、職業、家庭之關係或其他正當事由，執行顯有困難者
    ，得以一元以上三元以下折算一日，易科罰金。」，此折算
    標準並應適用修正前罰金罰鍰提高標準條例第2 條規定，就
    其原定數額提高為一百倍折算一日，亦即被告行為時之易科
    罰金折算標準，應以銀元100 元以上300 元以下之數額折算
    1 日，經換算為新臺幣，則應以新臺幣300 元以上900 元以
    下折算1 日。惟95年7 月1 日施行之刑法第41條第1 項前段
    規定：「犯最重本刑為五年以下有期徒刑以下之刑之罪，而
    受六個月以下有期徒刑或拘役之宣告者，得以新臺幣一千元
    、二千元或三千元折算一日，易科罰金」，於同日並廢除罰
    金罰鍰提高標準條例第二條之規定，亦即係以新臺幣1,000
    元、2,000 元或3,000 元折算1 日。經比較結果，易科罰金
    之規定，修正後之規定顯非較有利於行為人，依修正後刑法
    第2 條第1 項前段規定，此部分應適用行為時法，爰依修正
    前刑法第41條第1 項前段、修正前罰金罰鍰提高標準條例第
    2 條規定，併諭知對被告所宣告之刑易科罰金之折算標準。
    至被告交付予不詳成年人之存摺及提款卡固係被告提供充為
    幫助該詐欺集團行騙所用，惟參酌被告供稱其以每本存摺新
    臺幣三千元代價賣出之情，可見其於交付時即已賣斷而無將
    之取回之意，易言之，即有移轉所有權之意，因之，前述存
    摺及提款卡核屬該集團成員而非被告所有，再者，被告與該
    集團成員又非具共同正犯關係，顯無共犯連帶責任原則之適
    用，是存摺及提款卡於本件自不得諭知沒收。至被告向上開
    不詳姓名之成年男子所收取之新臺幣三千元，並未扣案，且
    係消費物，恐已早經被告花用殆盡，並無證據足資證明該新
    臺幣三千元現款仍屬被告所有，為免將來執行之爭議與困難
    ，亦不予宣告沒收，併予敘明。
四、本件被告所犯為死刑、無期徒刑、最輕本刑3年以上有期徒
    刑之罪或高等法院管轄第一審案件以外之罪，被告於本院行
    準備程序時並就被訴事實為有罪之陳述，經聽取檢察官及被
    告之意見後，依刑事訴訟法第273條之1第1項之規定，本院
    合議庭裁定本件改依簡式審判程序，並由獨任法官進行審理
    ，末此敘明。
據上論斷，應依刑事訴訟法第273 條之1 第1 項、第299 條第1
項前段，修正後刑法第2 條第1 項前段、第30條第1 項前段、第
2 項，刑法第339 條第1 項，修正前刑法第41條第1 項前段、第
55條，刑法施行法第1 條之1 第1 項、第2 項前段，修正前罰金
罰鍰提高標準條例第2 條，判決如主文。
本案經檢察官許曉微到庭執行職務。
中    華    民    國    96    年    3     月    16    日
                刑事第十一庭    法  官  魏于傑

上正本證明與原本無異。
如不服本判決，得於收受判決後10日內，向本院提出上訴狀。

                                書記官  林怡君

中    華    民    國    96    年    3     月    19    日
附表：
┌─┬───┬─────────────┬─────────┬──────┐    
│編│被害人│詐騙方法                  │被害人帳戶        │ 詐騙金額   │
│號│      │                          │                  │（新臺幣）  │
├─┼───┼─────────────┼─────────┼──────┤    
│1 │乙○○│詐欺集團成員佯在網路上拍賣│中國信託商業銀行  │六萬九千九百│
│  │      │投影機，進而要求乙○○至自│0000000000000000  │八十三元    │
│  │      │動櫃員機轉帳以進行認證，致│                  │            │
│  │      │乙○○陷於錯誤，而在臺北縣│                  │            │
│  │      │新莊市○○路上之臺北商銀依│                  │            │
│  │      │指示操作而遭騙。          │                  │            │
├─┼───┼─────────────┼─────────┼──────┤    
│2 │丁○○│丁○○在網路聊天室看到援交│中華郵政股份有限公│三萬二千六百│
│  │      │訊息後，與詐騙集團成員約在│司永康二王郵局    │八十七元    │
│  │      │臺南新光三越百貨公司見面，│0000000000000000號│            │
│  │      │但該集團成員未出現，卻要求│                  │            │
│  │      │丁○○至自動櫃員機依指示操│                  │            │
│  │      │作以確認身分，致丁○○陷於│                  │            │
│  │      │錯誤而在該百貨公司附近某銀│                  │            │
│  │      │行之自動櫃員機依指示操作而│                  │            │
│  │      │遭騙。                    │                  │            │
├─┼───┼─────────────┼─────────┼──────┤    
│3 │庚○○│庚○○在網路上看到交友訊息│中華郵政股份有限公│二千九百八十│
│  │      │，和詐騙集團成員約在臺北縣│司板橋文化路郵局  │三元        │
│  │      │板橋市○○路上見面，但該集│0000000000000000號│            │
│  │      │團成員未出現，卻要求庚○○│                  │            │
│  │      │至自動櫃員機匯錢後始肯見面│                  │            │
│  │      │，致庚○○陷於錯誤而在板橋│                  │            │
│  │      │市○○路郵局依指示操作而遭│                  │            │
│  │      │騙。                      │                  │            │
├─┼───┼─────────────┼─────────┼──────┤    
│4 │己○○│己○○在網路上看到援交訊息│中華郵政股份有限公│四千七百四十│
│  │      │，因而與詐騙集團成員約在臺│司彰化光復路郵局  │三元        │
│  │      │中市○○路見面，但該集團成│0000000000000000號│            │
│  │      │員要求己○○先匯錢，致黃俊│                  │            │
│  │      │偉陷於錯誤而在臺中市○○路│                  │            │
│  │      │附近之某自動櫃員機陸續依其│                  │            │
│  │      │指示操作而遭騙。          │                  │            │
├─┼───┼─────────────┼─────────┼──────┤    
│5 │戊○○│戊○○在路邊看到刊登之色情│中華郵政股份有限公│九千九百八十│
│  │      │廣告，因而與詐騙集團成員聯│司臺南成功路郵局  │三元        │
│  │      │繫，後該集團成員要求戊○○│0000000000000000號│            │
│  │      │先匯錢以確認身分，致戊○○│                  │            │
│  │      │陷於錯誤因而至臺南市之某自│                  │            │
│  │      │動櫃員機依其指示操作而遭遍│                  │            │
├─┼───┼─────────────┼─────────┼──────┤
│6 │丙○  │丙○在網路上看到援交訊息，│第一商業銀行麻豆分│四千九百八十│    
│  │      │因而與詐騙集團成員聯繫，但│行                │三元        │
│  │      │該集團成員卻要求丙○先匯款│0000000000000000號│            │
│  │      │查證，致丙○陷於錯誤而於臺│                  │            │
│  │      │南市之第一銀行自動櫃員機依│                  │            │
│  │      │指示操作而遭騙            │                  │            │
└─┴───┴─────────────┴─────────┴──────┘
本案論罪科刑主要法條：
中華民國刑法第339條
（普通詐欺罪）
意圖為自己或第三人不法之所有，以詐術使人將本人或第三人之
物交付者，處5 年以下有期徒刑、拘役或科或併科1 千元以下罰
金。
以前項方法得財產上不法之利益或使第三人得之者，亦同。
前二項之未遂犯罰之。